【裁判字號】    98,上訴,4789
【裁判日期】    990525
【裁判案由】    毒品危害防制條例
【裁判全文】
臺灣高等法院刑事判決                98年度上訴字第4789號
上  訴  人
即  被  告  甲○○
輔  佐  人
即被告之夫  丙○○
上列上訴人因違反毒品危害防制條例案件，不服臺灣板橋地方法
院98年度訴字第829號，中華民國98年10月16日第一審判決（起
訴案號：臺灣板橋地方法院檢察署98年度毒偵字第438號），提
起上訴，本院判決如下：
    主  文
原判決撤銷。
甲○○無罪。
    理  由
一、公訴意旨略以：被告甲○○前於民國93年間因贓物案件，經
    原審以94年度簡字第2367號判決判處有期徒刑3月確定，於
    96 年1月29日易科罰金執行完畢。另於94年、95年間因施用
    毒品案件，經原審以94年度毒聲字第1348號裁定送觀察、勒
    戒後，認有繼續施用毒品之傾向，復經原審以95年度毒聲字
    第370號裁定令入戒治處所施以強制戒治，於96年2月7日強
    制戒治執行完畢釋放出所，並由臺灣板橋地方法院檢察署檢
    察官以96年度戒毒偵字第121號為不起訴處分確定。猶不知
    悔改，於強制戒治執行完畢後5年內，復基於施用第一級毒
    品海洛因之犯意，於97年11月13日傍晚6時39分許為警採尿
    回溯26小時內某時，在不詳地點，施用第一級毒品海洛因1
    次。嗣於97年11月13日傍晚6時39分許，在臺北縣政府警察
    局三峽分局鶯歌分駐所，經警徵得其同意採集其尿液檢體送
    驗，檢驗結果呈嗎啡陽性反應，始悉上情。因認被告涉犯毒
    品危害防制第10條第1項之施用第一級毒品罪嫌等語。
二、按犯罪事實應依證據認定之，無證據不得推定其犯罪事實；
    另不能證明被告犯罪者，應諭知無罪之判決，刑事訴訟法第
    154條第2項、第301條分別定有明文。又前揭法文所指「證
    據」，並非毫無限制可言，依同法第155條第2項之規定，無
    證據能力，未經合法調查之證據，不得作為判斷依據。再按
    除法律另有規定外，實施刑事訴訟程序之公務員因違背法定
    程序取得之證據，其有無證據能力之認定，應審酌人權保障
    及公共利益之均衡維護，復為刑事訴訟法第158條之4所明定
    。是以，實施刑事訴訟之公務員，因違背法定程序取得之證
    據，除法律另有特別規定外，法院應依個案情節，斟酌該等
    公務員違背法定程序之主觀意圖、侵害行為人之種類及其輕
    重、犯罪所生之危險或實害、禁止使用該證據對於抑制違法
    蒐證之效果，與如依法定程序有無發現該等證據之必然性及
    對行為人在訴訟上防禦不利益之程度等各種情況，予以綜合
    考量，求取人權保障及公共利益之衡平（參照刑事訴訟法修
    正第158條之4立法理由）；倘認容許其作為認定事實所憑之
    證據，對人權之侵害不大，又合乎治安之要求及現實之需要
    ，自得認其有證據能力；苟該違背法定程序之情節，顯已違
    反憲法對於基本人權之保障，且復逾越必要之手段，如不予
    以排除其證據能力，對於公共利益既無助益，又難以維護司
    法之公信力，應可認其不具證據能力（最高法院92年台上字
    第7364號判決意旨參照）。
三、公訴意旨認被告涉犯毒品危害防制條例第10條第1項之施用
    第一級毒品罪，無非係以被告之供述、證人即警員李明川於
    偵查中之證述、台灣板橋地方法院檢察署勘驗筆錄、臺北縣
    政府警察局三峽分局採驗尿液通知書回執聯、應受尿液採驗
    人尿液檢體採集送驗紀錄表、臺灣檢驗科技股份有限公司之
    濫用藥物檢驗報告，可資證明被告於上揭時間有施用第一級
    毒品海洛因。此外，復有刑案資料查註紀錄表在卷，可證明
    被告前因施用毒品案件經強制戒治執行完畢釋放後，5年內
    又再犯本案犯行，為其論據。
四、訊據上訴人即被告甲○○否認有施用第一級毒品犯行，並辯
    稱：本件警員案發當日前往被告住處，並未攜帶採尿通知書
    ，且未發現任何違禁物品。被告當時拒絕與警員前往警局採
    尿，惟仍遭警員強押帶回警局採尿，採證程序有瑕疵，本件
    被告所採尿液及驗尿報告均不能作為證據等語。被告之輔佐
    人丙○○為被告辯稱：被告為毒品列管人口，依採尿辦法，
    應於一定時間前通知，乙○○等4名警員，是要辦家暴案而
    前來家裡，確實並無採尿通知書，係以查訪甲○○之名義，
    行強押之實，員警並以被告有毒品前科，一定要跟他們走，
    採尿證據之取得程序違法等語。
五、經查：
  (一)證人乙○○於原審及本院審理時業已證述：「因為被告是三
    峽分局尿液管制採驗人員，渠等巡邏經過被告臺北縣鶯歌鎮
    ○○路108號現住地，就通知被告採尿。當時渠等共有4名警
    員到被告家中，只有伊與李明川上樓，被告夫妻在房間，李
    明川詢問被告是否知道要前往分局採尿，伊忘記被告如何回
    答，渠等又詢問被告是否跟隨渠等去採尿，被告說好，因為
    被告當時表示同意要配合渠等採尿，故渠等並未當場出示採
    尿通知書。後來被告與輔佐人丙○○係乘坐渠等車輛返回鶯
    歌分駐所，渠等並未以上手銬或強制力之方式將被告及輔佐
    人帶回分駐所。被告之採尿通知書係在鶯歌派出所簽立，被
    告之態度很配合，被告簽立通知書時伊有在場」（見原審卷
    第84頁至第86頁）、「當天由李明川攜帶採尿文書，要通知
    被告到分局採尿，有向被告表明要跟他們去採尿，被告說好
    ，同意書是回到分駐所才簽的，當場沒讓他寫是因為作業不
    方便」（本院卷第88頁至第89頁）。核與證人李明川於偵查
    中及原審時之證述相符。亦即警員係因被告為毒品列管人員
    ，為送達採尿通知書而前往被告住處查訪，然始終未出示採
    驗尿液通知書，便將被告帶回警局，首堪認定。則被告是否
    出於自願性同意而隨同員警返回分駐所採尿，已令人存疑。
    從而，被告之輔佐人抗辯：被告有明確表示不願意到警局，
    確實也沒有收到任何通知書，係警員說他們二人皆有毒品前
    科，必須走一趟，而強押被告到警局等語（見原審卷第114
    頁至第116頁），衡情似非無據。
  (二)次按，應受尿液採驗人有事實可疑為施用毒品時，警察機關
    或執保護管束者，除依前二條規定執行定期採驗外，得隨時
    採驗，採驗尿液實施辦法第10條固有明文。惟依同辦法第9
    條第2項規定「警察機關通知採驗尿液，應以書面為之，通
    知書應載明無正當理由不到場者，得依法強制採驗之意旨」
    。另依其母法即毒品危害防制條例25條第1、2項規定: 「第
    10條之罪而付保護管束之人，於保護管束期間，警察機關或
    執行保護管束者應定期或於其有事實可疑為施用毒品時，通
    知其於指定之時間到場採驗尿液，無正當理有不到場者，得
    報請檢察官許可強制採驗。到場而拒絕採驗者，得違反其意
    思強制採驗，於採驗後，應即時報請檢察官補發許可書。依
    第20第2項前段、第21條第2項、第23條第1項規定為不起訴
    之處分或不付審理之裁定，或依第35條第1項第4款規定為免
    刑之判決或不付保護處分之裁定，或犯第10條之罪經執行刑
    罰或保護處分完畢後二年內，警察機關得適用前項之規定採
    驗尿液」。可知，縱使被告為應受尿液採驗人，亦須有事實
    可疑為施用毒品時，警察機關始得隨時採驗，惟應以書面通
    知，通知不到或到場而拒絕採驗時，仍須報請檢察官許可始
    得強制採驗。準此，本件縱依證人即警員乙○○於本院所稱
    :因為被告很難找到，當場就問他是否要去採尿，他說好，
    同意書應該是回到分駐所才簽的等語（本院卷第88-88頁背
    面），然警員既明知被告為上開條例所規定之應受尿液採驗
    人，應先以書面通知採驗，或報請檢察官強制採驗。則警察
    機關於查訪被告時，自不得僅以被告很難找到之情，即加以
    強制解送至警局。從而，被告之輔佐人抗辯警員強制將其帶
    回警局之程序不合法等語，即可採信。
  (三)至關於被告是否在警局中同意採尿部分，經檢察官於偵查中
    及原審於準備程序中當庭勘驗被告之警詢錄音帶結果，可知
    被告警詢過程係採一問一答之方式，警員於詢問時同時繕打
    筆錄，並無使用強暴、脅迫等不法方式取供之情事，惟警員
    僅問被告何時收受採尿通知及被告尿液空瓶是否被告自己排
    尿跟封存（參原審卷第67頁），並無明確詢問被告是否同意
    採尿，則本件既難認被告係出於自由意志到警局，可徵其必
    定係在承受一定之心理壓力之下接受警方製作筆錄，未必知
    悉自己可以不同意採尿，亦未必敢違逆警員之意思拒絕採尿
    ，是被告在警詢時回答是自己排尿跟封存的，充其量僅能認
    被告係被動地順從警方之指示解尿，不能以此即認被告具有
    同意採尿之意思甚明。雖然警員以此方式取得被告尿液檢體
    ，尚難謂有達至強暴、脅迫或不正方法取證之程度，然已足
    以左右被告自由意思，殆無疑義。是綜上當時客觀情狀，應
    認已無自願性可言。
  (四)再者，被告當場並未經警方查獲任何毒品或施用毒品之器具
    ，亦非現行犯，縱被告有毒品前科，且為毒品列管人員，惟
    依當時情況，顯難認有合理根據或有相當理由，可認被告有
    施用毒品之嫌疑，警方亦僅係為送達採驗尿液通知書而要求
    被告至警局，業如前述，並非拘提或逮捕被告，是本件警方
    亦無從依刑事訴訟法第205條之2規定強制採集被告之尿液，
    附此敘明。
  (五)準此，本件既難認警方帶同被告至警局及採集被告尿液係符
    合法定程序或得被告之同意為之，則此次被告所採集之尿液
    及因此衍生之尿液檢驗報告即不得作為認定被告犯罪之證據
    。此外，被告所涉犯之施用第一級毒品罪，本質上屬自戕行
    為，對他人法益尚無直接具體危害，被告既有多項毒品前科
    ，且因犯施用毒品案件執行完畢未滿兩年，警方本可依毒品
    危害防制條例第25條之規定通知被告到場採尿，或報請檢察
    官、法院許可後強制採尿，或在拘提、逮捕被告時，依上開
    刑事訴訟法第205條之2規定強制採尿，詎警方在無特殊事由
    下，竟未依法定程序偵查、蒐證，故就本案而言，實不宜援
    引刑事訴訟法第158條之4規定就上開被告所採集之尿液及因
    此衍生之尿液檢驗報告賦予證據能力，否則不啻使警方日後
    再查緝此類犯罪時，對於便宜行事之作風，有恃無恐，而有
    礙人權之保障，並使上開採尿程序之相關法律規定形同具文
    。
六、原審對被告論罪科刑之判決，固非無見。惟查，本件違背法
    定程序取得之被告尿液檢體及因此所衍生之尿液檢驗報告既
    均無證據能力，已如前述，此外又查無其他證據足資證明被
    告有施用第一級毒品之犯行，則被告本件犯罪屬不能證明，
    而應為被告無罪判決之諭知，原審認定被告成立犯罪，自嫌
    速斷。被告提起上訴，否認犯罪，而指摘原判決不當，為有
    理由，自應由本院予以撤銷改判，改為無罪之諭知。
七、被告經合法傳喚，無正當理由未於言詞辯論期日到庭，爰不
    待其陳述逕行判決。
據上論斷，應依刑事訴訟法第369條第1項前段、第364條、第301
條第1項、第371條，判決如主文。
本案經檢察官陳玉珍到庭執行職務。
中    華    民    國    99    年    5     月    25    日
                  刑事第二十一庭審判長法  官 蔡聰明
                                      法  官 趙文卿
                                      法  官 許永煌
以上正本證明與原本無異。
如不服本判決，應於收受送達後10日內向本院提出上訴書狀，其
未敘述上訴之理由者並得於提起上訴後10日內向本院補提理由書
（均須按他造當事人之人數附繕本）「切勿逕送上級法院」。
                                      書記官 江采廷
中    華    民    國    99    年    5     月    26    日

司法院資訊處製作；財團法人民間司法改革基金會備份。
